【裁判字號】    89,上易,203
【裁判日期】    891212
【裁判案由】    侵權行為損害賠償
【裁判全文】
臺灣高等法院臺中分院民事判決  八十九年度上易字第二○三號
      上  訴  人  丁○○
      訴訟代理人  黃文皇  律師
      送達代收人  丙○○  住台.
      被上訴人    慶宗營造有限公司  設台中市○區○○里○○○街五號
      法定代理人  乙○○  住同.
      訴訟代理人  甲○○  住同.
右當事人間侵權行為損害賠償事件，上訴人對於中華民國八十九年五月九日台灣臺中
地方法院八十八年訴字第二○三四號第一審判決提起上訴，本院判決如左：
      主      文
原判決關於駁回上訴人後開第二項之訴部分及該部分假執行之聲請，暨訴訟費用之裁
判（除確定部分外）均廢棄。
右廢棄部分，被上訴人應再給付上訴人新台幣壹拾參萬柒仟零伍拾元及自民國八十八
年七月九日起，至清償日止，按年息百分之五計算之利息。
其餘上訴駁回。
第一、二審訴訟費用（除確定部分外）由上訴人負擔十分之八，餘由被上訴人負擔。
      事      實
甲、上訴人方面：
一、聲明：求為判決：
（一）原判決不利於上訴人部分廢棄。
（二）右廢棄部分，被上訴人應再給付上訴人新台幣（下同）八十萬零七百四十九元
      ，及自起訴狀繕本送達翌日起至清償日止，按年息百分之五計算之利息。
二、陳述：除與原判決所載相同部分予以引用外，補述略稱：
（一）依民法第一百九十三條規定，被害人喪失或減少勞動能力，或增加生活上之需
      要時，得請求損害賠償，惟按被害人因身體健康被侵害而喪失勞動能力所受之
      損害，其金額應就被害人受傷害前之身體健康狀態、教育程度、專門技能、社
      會經驗等方面酌定之，不能以一時一地之工作收入為準。最高法院著有六十三
      年台上字第一三九四號判例可資參照。本件上訴人丁○○於本件事故後，即因
      傷無法勝任前所從事之勞動工作，而在家修養，此由原審所調閱之入出境紀錄
      即知上訴人於受傷後至八十八年十一月十七日止，均往返台灣、澳門，並未上
      工即明。原審僅憑醫院之回函，逕認上訴人受傷後僅六天無法工作，未就上訴
      人所從事之勞動性質，依上訴人之傷情認定有無影響其勞動能力，即有未合。
      玆上訴人之僱主陳就，已於  鈞院準備程序期日到場證稱上訴人自八十八年三
      月十三日受傷之日起，迄八十八年十月底止，共六個月期間仍無法從事原來之
      泥水工人工作，上述期間，上訴人顯喪失勞動能力，原判決僅認定上訴人喪失
      勞動能力之天數僅六天，自屬有誤。
（二）又損害之發生或擴大，被害人與有過失者，法院得減輕賠償金額，固為民法第
      二百十七條所明文，惟該條所指被害人與有過失，必被害人就損害之發生或擴
      大有預見可能者，始足當之。本件被上訴人違法於系爭建物開設人孔，業據台
      灣台中地方法院檢察署認定，且為被上訴人所不爭，則前揭人孔既非合法開設
      ，其上又遭大量雜物覆蓋，加以丁○○甫上工數日，僅受僱從事外牆工程，非
      從事前揭人孔施作工程，未必瞭解工地之情形，對於工地施作之人孔是否有妥
      適之安全措施未必知悉，在從事外牆泥水工作時，無從注意工地人孔上方是否
      有安全之覆蓋，工作時掉落人孔，難認上訴人與有過失。
（三）上訴人因本件事故身受重傷，若非旁人及時發現送醫救治，恐將性命不保，且
      上訴人目前傷勢仍未復原，所受痛苦不可言喻，原審僅判令被上訴人給付十萬
      元慰藉金，實屬過低。
（四）上訴人之學歷為國民小學畢業，有擁有廈門市○○街江新大廈三樓Ｇ室價值約
      新台幣（下同）二百萬元房屋一棟。
三、證據：除引用原審立證方法外，補提：診斷書一件為證。
乙、被上訴人方面：被上訴人未於言詞辯論期日到場，據其於準備程序所為之聲明及
    陳述如左：
一、聲明：求為判決：駁回對造之上訴。
二、陳述：除與原判決所載相同部分予以引用外，補述略稱：
（一）被上訴人自行在台中市○○路○段興建電料商場工程，將該工程中之泥作工程
      轉包與訴外人康嵐實業有限公司（以下稱康嵐公司），上訴人係由訴外人康嵐
      公司所僱用，若被上訴人因本件事故而受有損失，康嵐公司應負賠償責任。
（二）被上訴人在上述工地現場施設之人孔均有加蓋，被上訴人有要求施工人員每天
      巡視，以防意外，訴外人康嵐公司所僱用之不詳姓名工人將之敲開，上訴人因
      而由該人孔掉落受傷，應由康嵐公司負責賠償上訴人之損失，被上訴人無賠償
      責任。
（三）上訴人因本件事故受傷後，曾至新竹、中壢等地從事泥作工作，並非無工作能
      力。
（四）被上訴人在工地現場施設之人孔，係合法開設，有人孔位置圖可證，若屬非法
      ，不可能取得建造執照。
三、證據：除引用原審立證方法外，補提：人孔位置圖一件為證。
      理      由
一、被上訴人經合法通知，無正當理由而不到場，核無民事訴訟法第三百八十六條各
    款所列之情形，爰依上訴人之聲請，由其一造辯論而為判決。
二、被上訴人係台中市○區○○路四段與旱溪西路交岔口「自由路五金街店住宅新建
    工程」之業主，上述工程中之內部粉光及外部打底工程交由訴外人康嵐公司承攬
    ，康嵐公司承攬該泥作工程後，僱用上訴人擔任水泥工人，負責牆璧粉刷工作，
    每日工資新台幣（以下同）二千三百元，被上訴人係上述工程之業主，依據勞工
    安全衛生法之規定，就上述工地內施設之人孔，應加蓋打樁固定，以免工人誤踩
    人孔由人孔跌落受傷，竟僅以木板舖蓋於人孔上，致上訴人於八十八年三月十三
    日十二時許，在上述工地工作時，踩及人孔上之木板，因木板未訂牢，而墜落三
    公尺深之地下室內，受有頭部外傷併顱內出血、右顴骨折、右膝韌帶、腦神經受
    傷，經送醫支出醫藥費四萬五千四百五十五元，受傷後自八十年三月十三日起，
    至同年九月十二日止，無法上班工作，減損勞動能力，以每日二千三百元計算，
    共損失五十六萬三千五百元，又因受傷，精神上感受痛苦，請求被上訴人賠償非
    財產上損害三十萬元，共計九十萬八千九百五十五元，爰本於侵權行為損害賠償
    之法律關係，求為判命被上訴人給付九十萬八千九百五十五元及自起訴狀繕本送
    達翌日起至清償日止，按年息百分之五計付利息，並宣告附條件假執行之判決（
    原審判命被上訴人給付十萬八千二百零六元及遲延利息，駁回上訴人其餘之請求
    ，未據被上訴人聲明不服）。
三、被上訴人則以：伊每日均派人檢查人孔是否有依規定打樁固定，事故發生當天，
    人孔上方之加蓋係被不詳姓名之人掀開，因而造成本件事故，伊不必負損害賠償
    責任。上訴人受傷後，並未喪失工作能力，不得請求勞動能力之損失。請求非財
    產損害三十萬元，數額過高。退步言之，縱令被上訴人應負侵權行為損害賠償責
    任，但上訴人對於損害之發生與有過失，應減輕被上訴人之給付數額等語，資為
    抗辯。
四、查：上訴人主張被上訴人係台中市○區○○路四段與旱溪西路交岔口「自由路五
    金街店住宅新建工程」之業主，上述工程中之內部粉光及外部打底工程交由訴外
    人康嵐公司承攬，康嵐公司承攬該泥作工程後，僱用上訴人擔任水泥工人，負責
    牆璧粉刷工作，每日工資二千三百元，上訴人於八十八年三月十三日十二時許，
    在上述工地工作時，踩及人孔上之木板，墜落三公尺深之地下室內，受有頭部外
    傷併顱內出血、右顴骨折、右膝韌帶、腦神經受傷等傷情，為被上訴人所不爭，
    並有上訴人所提之照片、身分證、診斷證明書、工資證明書附卷可稽，並經證人
    陳就到場證述屬實，自堪信為真實。查：上述工程施作之人孔，距離地下室之高
    度達二公尺以上，依勞工安全衛生法第五條第一項及營造安全衛生設施標準第十
    條之規定，應在人孔開口處設置護蓋，以防工人自人孔跌落受傷。而事故發生當
    天，上述工地之人孔上方，僅以木板覆蓋，並未加設護蓋，加樁固定之情，業據
    證人陳就證述明確（見本院卷第三十四頁），是上訴人主張被上訴人施工之工地
    上人孔上方未依規定加設護蓋之事實，亦堪信為真實。被上訴人所提勞工檢查缺
    失改善計劃、勞工安全衛生育課程及受訓名冊、勞工安全衛生育課程及同意書名
    冊、照片等文件  (原審卷第三十二至六十七頁)，僅能證明被上訴人於本件事故
    發生前之八十七年間曾辦理勞工安全衛生育課程訓練。所提日報表僅能證明事故
    發生當天之日報表有記載事故發生之情形（見原審卷第六十九至七十一頁），但
    難證明其已依上述規定在人孔上方加設護蓋之事實，自難資為有利被上訴人之認
    定。
五、按民法第一百八十四條第一項規定：「因故意或過失，不法侵害他人之權利者，
    負損害賠償責任」；同條第二項規定：「違反保護他人之法律者，推定其有過失
    」。第一百九十一條第一項規定：「土地上之建築物或其他工作物，因設置或保
    管有欠缺，致損害他人之權利者，由工作物之所有人負賠償責任。但於防止損害
    之發生，已盡相當之注意者，不在此限」。而勞工安全衛生法、營造安全衛生設
    施標準均屬保護他人之法律，被上訴人自承係上述「自由路五金街店舖住宅新建
    工程」之所有人，就該工程施設之人孔，距離地下室之高度達二公尺以上，依勞
    工安全衛生法第五條第一項、營造安全衛生設施標準第十條之規定，應設護蓋，
    竟未設置，僅以木板覆蓋於人孔上，且未打樁固定，終致上訴人行經該處，跌落
    地下室受傷，被上訴人又未能舉證證明其對於防止損害之發生已盡相當之注意，
    自應對上訴人所受之損害負賠償責任。玆就上訴人之請求，分項審酌如下：
（一）醫藥費部分：上訴人主張伊受傷後前往台中澄清醫院就醫，支出醫藥費四萬零
      七百八十元，前往中國醫藥學院附設醫院醫治，支出醫藥費二百八十五元，有
      收據十張張附卷可稽（原審卷第八十二至八十四頁、第九十三、九十四頁），
      並為被上訴人所不爭，堪信為真實，上訴人請求賠償上述兩筆醫藥費合計四萬
      一千零六十五元，洵屬有據。至上訴人主張伊至大陸地區之中醫師曾兆榮、鏡
      湖醫院、東方Ｘ光檢驗中心醫治及檢驗，支出四千四百五十二元，所提收據均
      為大陸地區所出具，被上訴人亦爭執收據之真正，上訴人復未能證明該部分收
      據之形式上真正，是上訴人此部分之請求，自屬無據。
（二）喪失勞動能力部分：
      按民法第一百九十三條規定：「不法侵害他人之健康者，對於被害人因此喪失
      或減少勞動能力．．．應負損害賠償責任」。上訴人主張：伊自八十八年三月
      十三日受傷之日起，至同年十一月至十七日止，喪失勞動能力，無法工作，損
      失五十六萬三千五百元，但為被上訴人所否認。查：上訴人所受之傷為：頭部
      外傷併顱內出血、右顴骨折、右膝韌帶、腦神經受傷，為兩造所不爭，並有診
      斷書附卷足憑（原審卷第八十頁）。證人陳就於本院證稱：「我僱用丁○○（
      指上訴人）做大樓外牆粉刷水泥工．．．每日工資為二千三百元，他的工作是
      負責粉刷牆璧，其使用之材料水泥必須自己從地面用水桶裝著，然後爬鷹架上
      去工作，他所提的水泥大約每桶五十斤重，他所做過爬鷹架，最高曾過二十層
      樓高」、「上訴人所受的傷已無法再從事原來粉刷水泥牆的工作，因為他腳受
      傷，不能蹲，也不能提重物，無法爬鷹架之階梯，去年十一月份，我有看過他
      ，他的腳仍然無法靈活運動，亦無法工作」等語（本院卷第三十三、三十四頁
      ）。上訴人於八十八年六月十一日，至台中澄清醫院回診時，其傷勢已復原，
      不影響高勞動工作，亦有該院八十九年三月十六日澄敬字第一五九號函附卷足
      憑（見原審卷第一八八頁），本院審酌上訴人所從事之泥水工，其工作性質為
      高勞動工作，所受之傷情涵蓋右顴骨折、右膝韌帶受傷，八十八年三月十三日
      受傷後，迄同年六月十一日至醫院診治，始回復其勞動能力等情，應認上訴人
      主張其自八十八年三月十三日起至同年六月十一日止喪失勞動能力為可採。而
      上訴人之日薪為二千三百元，已據證人陳就到場陳明（見本院卷第三十三頁）
      ，並有薪資證明書一張附卷可佐（原審卷第九十七頁），以此計算，上訴人減
      少勞動能力之損失為二十萬九千三百元（91×2300=209300）。逾此範圍之請
      求，即屬無據。
（三）非財產損害部分：
      按民法第一百九十四條規定：「不法侵害他人之身體、健康者，被害人雖非財
      產上之損害，亦得請求賠償相當之金額」。本件上訴人因受上開傷情，精神上
      自感痛苦，自得請求非財產上損害。上訴人之學歷為國民小學畢業，有擁有廈
      門市○○街江新大廈三樓Ｇ室價值約二百萬元房屋一棟，職業為泥水工，日薪
      二千三百元，被上訴人係營造有限公司，八十一年十二月十二日核准設立，資
      本總額三百萬元，營業項目為經營土木及建築工程業務，八十八年度三月至四
      月份，因銷貨開立統一發票之數額為一百零四萬七千六百十九元，因進貨而收
      受之統一發票數額為二千二百零六萬四千二百九十七元等情，已據兩造陳明，
      並為兩造所不爭，復有被上訴人所提申報書及原法院依職權查詢之公司基本資
      料查詢各一紙，以及上訴人所提身分證明、工資證明各一紙在卷可參（見原審
      卷第九十五、九十七、二０一頁）。本院審酌上開兩造之學歷、身分、地位、
      經濟能力、被害人所受痛苦之程度等情狀，認上訴人所請求之非財產損害，以
      十萬元為相當，逾此範圍之請求，即屬無據。
（四）綜上所述，上訴人本於侵權行為損害賠償之法律關係，得請求被上訴人賠償之
      數額為：醫藥費四萬一千零六十五元、喪失勞動能力損害二十萬九千三百元，
      非財產損害十萬元，共計三十五萬零三百六十五元。
五、按損害之發生或擴大，被害人與有過失者，法院得減輕賠償金額或免除之，此為
    民法第二百十七條所明定。被上訴人主張被害人即上訴人與有過失，雖為上訴人
    所否認。惟查：上訴人既係於上開工地工作之泥水工，理應對該工地工作物之設
    置情形，有所了解，且受傷之時係中午十二時許，視線應屬良好，自無不能注意
    之情事，竟未注意，終致踩及人孔跌落地下室受傷，難謂對於損害之發生無過失
    ，被上訴人辯稱上訴人與有過失，應屬可採。惟參酌其過失之程度較被上訴人為
    輕微，應減輕被上訴人賠償金額百分之三十，即應賠償二十四萬五千二百五十六
    元（元以下四捨五入，計算方式〔350365× (1-30％)=245256）。
六、從而上訴人之請求，在二十四萬五千二百五十六元及自八十八年七月九日（即起
    訴狀繕本送達翌日）起，至清償日止，按年息百分之五計算之利息範圍內，洵屬
    有據，原審僅判命被上訴人給付十萬八千二百零六元及遲延利息，就其餘應予准
    許之十三萬七千零五十元（000000-000000=137050）部分，駁回上訴人之請求，
    即有未當，上訴論旨，就此部分，指摘原判決失當，求予廢棄，為有理由，應由
    本院將原判決關於此部分予以廢棄，改判如主文第二項所示。至上訴人之請求，
    超過上開二十四萬五千二百五十六元本息部分，原審為上訴人敗訴之判決，核無
    不當，上訴意旨，指摘原判決失當，求予廢棄，非有理由，應予駁回。又本判決
    所命給付之數額未逾新台幣一百萬元，經本院判決後，兩造均不得上訴而告確定
    ，無宣告假執行必要，併予鈙明。
七、本件事證已臻明確，兩造其餘主張或舉證，均於判決結果無影響，爰不一一論述
    ，附予敘明。
八、據上論結：本件上訴為一部有理由，一部無理由，依民事訴訟法第四百五十條、
    第四百四十九條第一項、第七十九條但書、第四百六十三條、第三百八十五條第
    一項前段，判決如主文。
中      華      民      國    八十九    年     十二     月    十二      日
~B1民事第一庭審判長法  官  楚汝聰
~B2                法  官  鄭金龍
~B3                法  官  邱森樟
右為正本係照原本作成。
不得上訴。
~B                書記官  盧東煥
中      華      民      國    八十九     年     十二      月    十五    日
                                                                        Ｙ


司法院資訊處製作；財團法人民間司法改革基金會備份。
